【裁判字號】    89,判,3144
【裁判日期】    891110
【裁判案由】    綜合所得稅
【裁判全文】
最  高  行  政  法  院  判  決                  八十九年度判字第三一四四號
    原      告  乙  ○
                          送.
    被      告  財政部臺灣省北區國稅局
    代  表  人  林吉昌
右當事人間因綜合所得稅事件，原告不服行政院中華民國八十七年十一月二十六日台
八十七訴字第五七九一四號再訴願決定，提起行政訴訟，本院判決如左：
    主  文
再訴願決定、訴願決定及原處分（復查決定）均撤銷。
訴訟費用由被告負擔。
    事  實
緣原告八十三年度綜合所得稅結算申報，被告以其承租臺灣省所有之坐落臺北縣淡水
鎮大庄埔六內等地號公有土地，因位於淡海新市鎮綜合示範社區區段徵收範圍內，經
內政部營建署報准撥用後，依平均地權條例第十一條第三項準用同條第一項因政府徵
收終止租約之規定於八十三年四月間發給補償費新台幣（下同）二二、一六○、八八
二元，原告未依規定予以申報，除按系爭補償費半數一一、○八○、四四一元併課其
本年度綜合所得稅外，並按所漏稅額三、八七八、○○八元處○. 五倍罰鍰一、九三
九、○○○元（計至百元止）。原告不服，申經復查結果，未准變更，提起訴願、再
訴願，遞遭決定駁回，遂提起行政訴訟，茲摘敘兩造訴辯意旨於次：
原告起訴意旨及補充理由略謂︰一、憲法第十九條規定人民有依法律納稅義務，係指
人民僅依法所定之納稅主體、稅目、稅率、納稅方法及納稅期間等項而負納稅之義務
，為租稅法律主義。又中央法規標準法第五條則規定：「左列事項應以法律定之：一
、憲法或法律有明文規定，應以法律定之者。二、關於人民之權利、義務者。三、關
於國家各機關之組織者。四、其他重要事項之應以法律定之者。中央法規標準法第六
條亦規定：「應以法律規定之事項，不得以命令定之」，為法律保留原則。「按個人
綜合所得總額中，如有自力經營林業之所得、一次給付之養老金、退休金、贍養費、
受僱從事遠洋漁業於每次出海後一次分配之報酬，及因耕地出租人收回耕地而依平均
地權條例第七十七條規定，給予之補償等變動所得，得僅以半數作為當年度所得，其
餘半數免稅。」固為行為時所得稅法第十四條三項所明定。依法條規定，半數作為當
年度所得之適用要件有二：一、所得發生原因為耕地出租人收回耕地，二、所得給付
依據為因耕地出租人收回耕地而依平均地權條例第七十七條規定給予之補償，法律規
定甚明。惟於政府依法徵收而終止租約時，究係基於政府行使公權力使耕地承租人非
出於自願而受強制性之交回耕地，佃農依平均地權條例第十一條規定領取之補償費與
上開所得稅法規定之二則要件完全不同，極為明確。被告課稅處分引據之財政部七十
四年四月二十三日台財稅第一四八九四號函稱：「佃農承租之土地，因政府徵收而終
止租約，其依平均地權條例第十一條規定，由土地所有權人所得之補償地價扣除土地
增值稅後餘額之三分之一給予佃農之補償費，應比照地主收回土地適用所得稅法第十
四條第三項變動所得之規定，以補償費之半數作為當年度所得，其餘半數免稅。」竟
以行政命令擴大課稅之主體範圍與要件，即與首開租稅法律主義及法律保留原則有悖
。原告執詞據理主張，再訴願決定機關並未具體指駁原告主張有何不合，僅泛指系爭
函釋「係中央財稅主管機關基於職權，對於所得稅法第十四條第三項規定所作之解釋
，採取對納稅義務人有利之核課方式，符合立法意旨，自應有其適用。」究竟如何合
於立法意旨？合於何種法律？合於何時之法律？如何對納稅義務人有利？是否合於司
法院釋字第四二○號解釋所稱「涉及租稅事項之法律，其解釋應本於租稅法律主義之
精神，依各該法律之立法目的，衡酌經濟上之意義及實質課稅之公平原則為之。」全
未查明，其一意袒護違法決定者，實令人悲憤。二、次自政府徵收土地補償免稅之立
法意旨以觀，「公共設施保留地因本法第四十九條第一項徵收取得之加成補償，免徵
所得稅。」「新市鎮特定區核定後，主管機關對於新市鎮特定區內私有土地，應先與
所有權人協議價購，未能達成協議者，得實施區段徵收，並於區段徵收公告期滿一年
內，發布實施新市鎮特定區計畫。」前項協議價購成立者，免徵其土地增值稅，為都
市計畫法第五十條之一，新市鎮開發條例第六條所明定。俟八十三年二月二日（即系
爭補償費發放前），立法院修正通過之平均地權條例第四十二條及第四十二條之一，
對於土地徵收亦已免徵土地增值稅，區段徵收亦免徵土地增值稅。查政府徵收土地各
項徵收補償費免徵包含所得稅、土地增值稅之目的係為加速政府公共設施之建設，排
除取得用地之障礙，此有上開規定之立法理由可參照，當無疑義。於被徵收之耕地有
三七五租約之場合，徵收之土地影響者厥為承租人生計，是承租人方為徵收土地之主
要障礙，立法旨意絕無排除承租人領取之補償費而不得免徵所得稅之理。又土地增值
稅本質上即為所得稅，為租稅理論之一致見解，（所得稅法第四條第十六款立法理由
參照）。系爭函釋發布後，上開七十四年後始新頒（修訂）之都市計劃法、新市鎮開
發條例及平均地權條例既已先後就補償地價之全部免徵土地增值稅（實即為免徵所得
稅）。於土地徵收之情況，地主領取三分之二部分免土地增值稅亦免所得稅，佃農領
取補償地價三分之一部分，所得性質、所得原因、所得來源等徵免要件標的完全相同
（有謂課徵標的不同者，純屬曲解），絕無予課徵所得稅之理，政府徵收土地編製預
算時，亦未做如此設計，被告應甚瞭然。一再訴願決定未全面斟酌七十四年以後受政
治經濟情勢之變遷，影響之上開特別法之修訂意旨，仍執著七十四年以前過時之普通
法（即所得稅法）立法意旨所為之函釋，顯已違法。三、再自經濟發展與公平原則觀
之：「國家為改良農民之生活，增進其生產技能，應制定保護農民之法律，實施保護
農民之政策」為憲法第一百五十三條所明定，明確揭示國家負有保障農民生存及提升
其生活水準之義務，有司法院釋字第四二二號解釋可資參照。租稅之徵收為符合憲法
規定除農業用地之移轉免土地增值稅（土地稅法第三十九條之二）外，於所得稅法部
分則有自力耕作之農林牧收入各種所得之成本及必要費用標準，各年度均訂有百分之
百等同實質免稅優惠規定（八十三年二月八日財政部台財稅第八二一五八二九三○號
函）。無非在貫澈前開憲法規定之意旨。觀諸稅法規定，凡與農民之農地有關之各類
稅捐或定為免稅或實質免稅；是於政府徵收耕地有三七五租約時，對身分居農民最下
層之佃農領取之補償費予以課稅，除顯與前開規定意旨不合外，與經濟發展及公平原
則有悖，亦與政府施政之一致性有間。就情理而論，同為領取新市鎮開發之土地徵收
補償費，居於強勢之地主；則不論其身分為何？取得之補償費全額免土地增值稅外尚
免徵所得稅。反之居弱勢具佃農身分且實際從事工作之承租人，所領取之補償費將半
數列為課稅所得，則顯違行政法之平衡原則至甚。立法旨意絕非如是。至一再訴願決
定指系爭函釋適合於公平原則，實屬錯誤曲解。四、自實質所得課稅原則以論：租稅
法所重視者，應為足以表徵納稅能力之實質的經濟事實，而非其外觀之法律行為或形
式上之登記事項，對實質上相同經濟活動所產生之相同經濟利益，應課以相同之租稅
，始符合租稅法律主義所要求之公平及實質課稅原則，實質課稅原則為租稅法律主義
之內涵及當然歸趨。故有關課徵租稅構成要件事實之判斷及認定，自亦應以其實質上
經濟事實關係所產生之實質經濟利益為準，而非以形式外觀為準，為鈞院之一致見解
，亦蒙司法院大法官會議所採認。本件縱或系爭補償費應將變動所得半數列為當年度
所得，則列為當年度所得，所得類別應列為第六類之自力耕作所得，則當年度所得減
除必要費用百分之百後，所得應為零，而非被告所指之第九類其他所得，理由如左：
（一）按補償費半數列為當年度所得之規定，所得稅法第十四條係將之獨立為第三項
，而非列入第一項第九類之其他所得項下。且該法條未指明補償費應列為當年度「其
他所得」課稅。逕解為當年度其他所得，恐失諸草率。（二）同條項應列為變動所得
者，本法尚例示自力經營林業之所得，一次給付之退休金、贍養費等，其中自力經營
林業之所得為第六類自力耕作，漁、牧、林、礦之所得以全年收入減除成本及必要費
用（當年度及現行規定為百分之百）後之餘額為所得額。一次給付之退休金、贍養費
則屬第二類之薪資所得，適用所得稅法薪資所得之徵免規定。均視各類所得之性質為
徵免之客體，絕不得逕解為全部為其他所得，即予課稅。被告及一再訴願決定，對於
法律適用，實令人匪夷所思。（三）參諸所得稅法第十四條第三項立法理由，係「變
動所得之予特別處理，因其係由長期累積形成，不宜於取得年度一次適用累進稅率課
稅，又為便於執行，故以折扣法，一次扣算以資簡化」顯然係規定以折扣法一次扣算
，為變動所得「扣除方法」之優惠規定，立法要旨僅在訂明半數所得免稅之優惠而已
，並不得擴張解為相對其餘半數即屬應稅。實則條文規定「半數作為當年度所得」，
並未稱「半數作為當年度所得課稅」其理亦明。是自立法理由而論，主管稽徵機關應
視另半數所得之性質論定徵免之依據。被告及一再訴願決定強解為另半數作為當年度
所得課稅，與法顯有欠當。（四）系爭徵收補償費係政府（即本件之耕地出租人）對
具佃農身分且實際從事耕作之承租人因喪失承租耕地而失去耕地未來所生自力耕作所
得之相對補償，實質上或形式上均應認為出租人失去自力耕作所得之補償。設若是項
土地未經政府強迫徵收，原告年年尚有自力耕作所得，該類所得依現行規定減除全部
成本及必要費用後餘額為零。原告承租土地若未經徵收，繼續耕作年年是類所得淨額
既為零，實無一次取得自力耕作之所得而適用應更具優惠性質之變動所得規定，反應
課稅之理，其違反上開實質課稅原則之租稅法理者甚明。（五）至一再訴願決定理由
指：「財政部七十四年四月二十三日台財稅字第一四八九四號函釋，以補償費之半數
作為當年度所得，其餘半數免稅，係採對納稅義務人最有利之方式核課，有該部八十
六年五月五日台財稅字第八六一八九五九九八號函釋可資參照，所訴系爭補償費屬自
力耕作所得，並不足採」云云，純屬違法解釋。所引據之財政部八十六年五月五日台
財稅字第八六一八九五九九八號函示之上開文字，未編入財政部八十七年版所得稅法
令彙編，依稅捐稽徵法第一條之一規定及財政部八十七年九月二十一台財稅第八七一
九六五三六六號函旨，應一律不再援引。一再訴願決定疏未及此，亦有不法。至原告
自提起訴願起執詞主張系爭補償費屬自力耕作所得，被告僅泛稱並不足採，尤未具體
指摘原告之主張有何不當，亦屬重大疏略。五、至罰鍰部分，本稅之課徵處分既有違
法，罰鍰部分自應予撤銷，自不待言。本件被告責由原告補行申報系爭補償費，原告
依令申報系爭補償費所得欄填零，有申報書影本在卷可稽。依財政部六一台財稅第三
一六二六號函示，自不得按未申報論處。況類似事件，被告並未論處罰鍰，其處理亦
顯非一致。與行政處分之一致性原則有違。六、按八十九年一月二十六日總統公布新
市鎮開發條例第六條第三項規定：耕地承租人因第一項徵收而領取之補償費，自八十
六年五月二十三日本條例公布生效日後尚未核課確定者，不計入所得課稅。撥用公有
耕地之承租人準用之。本件原告為淡水新市鎮綜合示範社區區段徵收範圍內公有土地
之承租人，系爭補償費課徵綜合所得稅事件於八十六年五月二十三日新市鎮開發條例
公布生效日後尚未核課確定（稅捐稽徵法第三十四條第三款參照），依上開規定應不
計入所得課稅。原處分及一再訴願決定所為稅及罰鍰處分均有不法。七、綜上所陳，
原告為佃農，承租之土地因政府徵收而終止租約，其依平均地權條例第十一條規定，
領得之土地補償費依租稅法律主義、法律保留原則、土地徵收補償免稅之立法意旨、
經濟發展、公平原則、所得性質及實質課稅原則言，均應予免徵所得稅。所謂系爭函
釋符合公平原則與母法並無牴觸（鈞院八十六年度第一一二一號判決理由參照）云云
，實無依據。「按行政訴訟法未規定者，準用民事訴訟法」修正前行政訴訟法第三十
三條定有明文。殷盼鈞院秉持民事訴訟之精神，斟酌全書狀或言詞辯論意旨，責成被
告就原告之攻擊方法逐一據理防禦，萬不容被告再圖粉飾或一語帶過，以明曲直，請
求判決撤銷再訴願決定、訴願決定及原處分等語。
被告答辯意旨如次：一、關於其他所得部分：(一)、按「凡有中華民國來源所得之個人
，應就其中華民國來源之所得，依本法規定，課徵綜合所得稅。」「本法稱中華民國
來源所得，係指左列各項所得：一、．．．十一、在中華民國境內取得之其他收益。
」「個人之綜合所得總額，以其全年左列各類所得合併計算之：第一類：．．．第九
類：其他所得：不屬於上列各類之所得，以其收入額減除成本及必要費用後之餘額為
所得額。」及「個人綜合所得額總額中，如有自力經營林業之所得、一次給付之養老
金、退休金、贍養費、受僱從事遠洋漁業於每次出海後一次分配之報酬，及因耕地出
租人收回耕地而依平均地權條例第七十七條規定，給予之補償等變動所得，得僅以半
數作為當年度所得，其餘半數免稅。」分別為所得稅法第二條第一項、第八條第十一
款、第十四條第一項第九款及第三項所明定。次按「佃農承租之土地，因政府徵收而
終止租約，其依平均地權條例第十一條規定，由土地所有權人所得之補償地價扣除土
地增值稅後餘額之三分之一給予佃農之補償費，應比照地主收回土地適用所得稅法第
十四條第三項變動所得之規定，以補償費之半數作為當年度所得，其餘半數免稅。」
復為財政部七十四年四月二十三日台財稅第一四八九四號函所明釋。(二)、本件原核定
以原告承租之公有土地，因臺灣省政府（即本件耕地出租人）收回耕地終止租約於八
十三年間領取補償費計二二、一六○、八八四元，核屬變動所得之其他所得，遂以補
償費之半數一一、○八○、四四一元作為當年度所得，併課原告八十三年度綜合所得
稅。原告不服，主張系爭補償費係政府對具佃農身分實際耕作之承租人，因喪失該承
租耕地而失去該耕地所生之農業所得之補償，為自力耕作、漁、牧、林、礦之所得，
而非其他所得，應依財政部訂頒費用標準規定，以收入總額之百分之百為必要費用自
所得項下減除，當年度是項所得淨額即為零元，又本件係政府徵收之土地補償費與私
有土地承租人收回耕地之補償費有別，原核定私有土地承租人收回耕地或私有土地經
徵收之相關解釋函核定半數為課稅所得，亦有不法云云，申經復查結果，原核定以系
爭所得係原告承租之公有土地，因政府需用而終止租約所領取之補償費，有淡海新市
鎮綜合示範社區公有土地承租人補償清冊影本附原卷可稽，原核定按其領取補償費之
半數一一、○八○、四四一元，併課其當年度綜合所得稅，並無不合。至原告主張系
爭補償費屬自力耕作之所得，應扣除百分之百之必要費用，是項所得淨額為零元乙節
，查系爭補償費係屬所得稅法第十四條第一項第九類規定之其他所得，是原告主張顯
係對法令之誤解，核不足採。(三)、至原告主張再訴願書引據之財政部八十六年五月五
日台財稅字第八六一八九五九九八號函釋中部分文字（按為該函釋說明四部分）未編
入八十七年版所得稅法令彙編，依稅捐稽徵法第一條之一及財政部八十七年九月二十
一日台財稅第八七一九六五三六六號函釋不應適用乙節，經查該項函釋關於說明四刪
除理由為財政部七十四年四月二十三台財稅一四八九四號函已有核示，故予以刪除，
並非前揭八十六年財政部函釋不得援引，而係該函釋部分內容已另規定於前揭財政部
七十四年函釋，原告主張顯係誤解。(四)、另原告主張地主領取三分之二部分免土地增
值稅亦免所得稅，佃農領取補償地價三分之一部分，其所得性質、原因及來源與免徵
標的相同乙節；經查地主領取三分之二土地與佃農領取補償地價三分之一兩者，其性
質本不相同，課稅之客體不同，自不得援引比較，原告主張應比照土地增值稅免稅規
定，委不足採。二、關於科處罰鍰部分：(一)、按「納稅義務人應於每年二月二十日起
至三月底止，填具結算申報書，向該管稽徵機關，申報其上一年度內構成綜合所得總
額或營利事業收入總額之項目及數額，以及有關減免、扣除之事實，並應依其全年應
納稅額減除暫繳稅額及尚未抵繳之扣繳稅額，計算其應納之結算稅額，於申報前自行
繳納。．．．。」及「納稅義務人已依本法規定辦理結算申報，但對依本法規定應申
報課稅之所得額有漏報或短報情事者，處以所漏稅額兩倍以下之罰鍰。」分別為所得
稅法第七十一條第一項及第一百十條第一項所明定。(二)、本件原告八十三年間領取系
爭補償費，依前揭規定自應按取得補償費之半數申報為當年度之所得，惟原告漏未申
報，致逃漏所得稅額三、八七八、○○八元，有原告八十三年度綜合所得稅結算申報
書及淡海新市鎮綜合示範社區公有土地承租人補償清冊影本附原卷可稽，違章事證明
確，原核定按所漏稅額科處○. 五倍之罰鍰計一、九三九、○○○元，揆諸首揭規定
並無不合，亦無違誤，請予維持。三、綜上論述：原處分及所為復查、訴願、再訴願
決定並無違誤，請求駁回原告之訴等語。
    理  由
本件原處分及一再訴願決定以系爭所得為原告承租公有土地，因政府徵收而終止租約
領取之補償費計二二、一六○、八八二元，此有其蓋章領取之補償費清冊影本附卷可
稽，原查按系爭補償費半數一一、○八○、四四一元，併課其當年度綜合所得稅，並
無不合。而其八十三年間領取系爭補償費，自應按其半數申報為當年度之所得，其漏
未申報，違章事證明確，被告處以罰鍰一、九三九、○○○元，亦無不當。至原告主
張系爭補償費為自力耕作所得，應扣除百分之百之必要費用一節，以系爭補償費係屬
所得稅法第十四條第一項第九類之其他所得，業經財政部八十六年五月五日台財稅字
第八六一八九五九九八號函釋有案，所主張核不足採，並以耕地出租人因政府徵收其
所有之出租耕地，而依平均地權條例第十一條規定，由耕地出租人以其所得之補償地
價，扣除土地增值稅後餘額之三分之一，給予耕地承租人之補償費，耕地承租人取得
該項補償費係屬所得稅法第二條第一項及同法第八條第十一款規定之中華民國來源所
得，本應依同法第十四條第一項第九類規定之其他所得，以其收入總額減除成本及必
要費用後之餘額為所得額，全數併計綜合所得總額課徵所得稅，惟此類所得因具有長
期累積性質，如全數列為所得課稅，勢將加重耕地承租人之負擔，基於減輕耕地承租
人稅負之考量，財政部七十四年四月二十三日台財稅字第一四八九四號函釋，以補償
費之半數作為當年度所得，其餘半數免稅，係採對納稅義務人最有利之方式核課，有
財政部八十六年五月五日台財稅字第八六一八九五九九八號函釋可資參照，所主張系
爭補償費屬自力耕作所得，並不足採，又財政部七十四年四月二十三日台財稅字第一
四八九四號函釋，係中央財稅主管機關基於職權，對所得稅法第十四條第三項規定所
作之解釋，採取對納稅義務人有利之核課方式，符合立法意旨，自應有其適用，原告
所主張該函釋牴觸母法，應屬無效等語，核不足採為由，而決定駁回原告之復查申請
及一再訴願，固非無見。第查，新市鎮開發條例第三十一條規定「本條例公布施行前
經行政院核定開發之新市鎮，適用本條例之規定。」，該條例第六條於八十九年一月
二十六日修正公布為「新市鎮特定區核定後，主管機關對於新市鎮特定區內之私有土
地，應先與所有權人協議價購，未能達成協議者，得實施區段徵收，並於區段徵收公
告期滿一年內，發布實施新市鎮特定區計畫。前項協議價購成立者，免徵其土地增值
稅。耕地承租人因第一項徵收而領取之補償費，自八十六年五月二十三日本條例公布
生效日後尚未核課確定者，不計入所得課稅。撥用公有耕地之承租人準用之。」。本
件原告承租臺灣省所有之坐落臺北縣淡水鎮大庄埔六內等地號公有土地，因位於淡海
新市鎮綜合示範社區區段徵收範圍內，經內政部營建署報准撥用後，依平均地權條例
第十一條第三項準用同條第一項因政府徵收終止租約之規定於八十三年四月間發給補
償費二二、一六○、八八二元，則本件上開土地位於淡海新市鎮綜合示範社區區段徵
收範圍內，是否屬新市鎮開發條例第三十一條所規定該條例公布施行前經行政院核定
開發之新市鎮，適用該條例之規定，而原告為撥用公有耕地之承租人，若是，則原告
當有適用八十九年一月二十六日修正公布之該條例第六條規定之問題，原處分及一再
訴願決定均未及審酌該修正之新市鎮開發條例第六條規定，自有未洽，原告執以指摘
，即非無理由，自應將再訴願決定、訴願決定及原處分（復查決定）均撤銷，由被告
查明後，另為適法之處分，以符法制。
據上論結，本件原告之訴為有理由，爰依行政訴訟法施行法第二條、行政訴訟法第九十
八條第三項前段，判決如主文。
中    華    民    國     八十九      年     十一     月       十        日
                    最 高 行 政 法 院  第 四 庭
                                審 判 長 法  官      葉  振  權
                                         法  官      趙  永  康
                                         法  官      吳  錦  龍
                                         法  官      劉  鑫  楨
                                         法  官      吳  明  鴻
右  正  本  證  明  與  原  本  無  異
                                         法院書記官  陳  盛  信
中    華    民    國     八十九      年     十一     月      十四       日


司法院資訊處製作；財團法人民間司法改革基金會備份。
